臺灣新北地方法院行政訴訟判決
                                       111年度交字第83號
原      告  翁恒斌

被      告  新北市政府交通事件裁決處
                    
代  表  人  李忠台（處長）
                    
訴訟代理人  黃曉妍律師

上列當事人間因交通裁決事件，原告不服被告民國110年12月30
日新北裁催字第48-C00000000號裁決，向本院提起行政訴訟，本
院判決如下：
    主  文
一、原告之訴駁回。
二、訴訟費用新臺幣300元由原告負擔。
    事實及理由
壹、程序方面：
    原告不服被告所為道路交通管理處罰條例第8條之裁決而提
    起撤銷訴訟，依行政訴訟法第237條之1，應適用交通裁決事
    件訴訟程序。本件因卷證資料已經明確，本院依同法第237 
    條之7規定，不經言詞辯論，直接裁判。
貳、實體方面：
一、爭訟概要：　
    緣原告於民國（下同）110年2月9日20時35分許，駕駛其所
    有之車牌號碼0000-00號自用小客車（下稱系爭車輛）而沿
    新北市蘆洲區中正路（往三民路方向）行駛，於行經中正路
    219號對面時，因疏未注意訴外人張○安駕駛車牌號碼000-00
    0號普通重型機車（下稱甲車）從右側路邊停車格起步駛出
    ，系爭車輛之右側車身乃撞及甲車左側車身及訴外人張○安
    ，致訴外人張○安人、車倒地並受有左手挫傷及左下肢挫傷
    等傷害而肇事（傷害部分，因訴外人張○安撤回告訴，乃經
    臺灣新北地方檢察署檢察官以110年度偵字第00000號為不起
    訴處分確定），然原告於肇事後卻未依規定處置而逕自駛離
    ，而上開過程適為位於甲車後方正欲駛入路邊停車格內之車
    輛（下稱乙車）所安裝之行車紀錄器所攝錄，嗣新北市政府
    警察局蘆洲分局交通分隊於同日接獲乙車駕駛人即訴外人笪
    ○北報案並提供行車紀錄器影像，乃調閱路口監視器確認系
    爭車輛之車牌號碼，並循線於110年2月25日通知原告到案說
    明後，因認原告有「肇事致人受輕傷而逃逸」之違規事實，
    乃於110年2月25日填製新北市政府警察局新北警交字第C000
    00000號舉發違反道路交通管理事件通知單予以舉發，記載
    應到案日期為110年3月27日前，並於110年3月3日移送被告
    處理（原告同一行為所犯公共危險罪名部分，業經臺灣新北
    地方法院檢察署檢察官以110年度偵字第00000號為緩起訴處
    分，緩起訴期間為1年，並應於收受執行緩起訴處分命令通
    知書後3個月內，支付公庫新臺幣〈下同〉6萬元〈於110年11月
    19日確定〉）。嗣被告認原告有「汽車駕駛人駕駛汽車肇事
    致人受傷而逃逸者」之違規事實，乃依道路交通管理處罰條
    例第62條第4項（前段）及違反道路交通管理事件統一裁罰
    基準表等規定，於110年12月30日以新北裁催字第48-C00000
    000號違反道路交通管理事件裁決書（下稱原處分），裁處
    原告罰鍰6,000元，吊銷駕駛執照，3年內不得考領駕駛執照
    （註明：本案經臺灣新北地方檢察署檢察官110年度偵字第0
    0000號緩起訴處分，緩起訴期間為1年，向公庫支付6萬元，
    違規罰鍰免予繳納）。原告不服，遂提起本件行政訴訟。
二、原告起訴主張及聲明：
（一）主張要旨：
　 1、查原告於舉發時間，駕駛系爭車輛行經新北市○○區○○路00
      0號附近，係要送年貨予友人；另於舉發時間，因當地汽
      車停車格均已停滿汽車，故原告並不知悉且無法發現張○
      安（即本件傷者）騎乘甲車由2輛停放於路邊之汽車中間
      空隙中駛出，合先陳明。
   2、又停放在舉發地點路邊之車輛甚多，有些車輛並未靠路邊
      停放，且未收後照鏡，致張○安騎乘之機車撞到系爭車輛
      時，原告誤以為是系爭車輛之後照鏡與停放在路邊之汽車
      之後照鏡發生碰撞。而原告為避免妨礙當地之交通（舉發
      時地之車流量大，用路人很多），故繼續往前行駛約100
      公尺後，始將系爭車輛停放在路邊，並檢查相關狀況。惟
      經原告檢視結果，系爭車輛及停放於路邊之小客車均未發
      生損壞之異狀，且原告亦未發現張○安遭撞並倒在馬路上
      之情事，故原告以為未發生任何事故，始駕車駛離案發地
      點。嗣原告於送完年貨予友人，準備返家，再次行經舉發
      地點時，亦未發現在任何異狀，故原告主觀上實不知悉有
      本件交通事故之發生，致張景安受傷之情事，因此原告絕
      無駕駛汽車肇事致人受傷而逃逸之故意。
   3、嗣原告因接獲警察通知，獲悉有本件車禍事故發生並有致
      張○安受傷之情事時，原告雖大感驚訝與不解，但原告仍
      本於道義上之責任，積極與張○安洽談和解，取得張○安之
      原諒，並在警詢及檢察官偵訊時，就原告所知之事項，供
      認不諱後，嗣經檢察官表示原告之行為已構成肇事逃逸罪
      後，原告雖仍大感困惑與不解，但為免影響原告之工作，
      故原告方於偵訊時，為認罪之表示。惟原告在此重申，原
      告實不知悉有本件車禍事故之發生及有造成張○安受傷等
      情事，否則，原告並非故意傷害張○安，且張○安之受傷程
      度亦屬輕微，故原告實無可能未當場報警處理，即逕行駛
      離舉發地點之理，請明察。
　 4、又查：
    ⑴系爭車輛為原告載送罹有身心障礙之母親之用（有系爭車
      輛之殘障停車證明為證），而原告家中僅有原告一人具有
      小客車駕駛執照可以駕駛小客車載送母親往返醫院及住家
      ，故倘裁決吊銷原告之自用小客車駕駛執照之處分，則將
      致原告母親發生就醫之困難，而可能危及原告母親之生命
      或致其發生嚴重之傷害。請審酌上情及行政程序法關於比
      例原則之相關規定，免予裁決吊銷原告自用小客車駕駛執
      照之處分。
    ⑵再者，原告係因本件車禍發生，未能發現張景安有受傷之
      情事 (甚至未發現現場有發生車禍之情況），致未報警處
      理，而駛離現場，故原告之違法情狀，顯與一般「明知」
      已發生肇事致人死傷後，仍故意逃逸之情節有別。請審酌
      上情及行政程序法關於平等原則之相關規定，撤銷原處分
      ，免予吊銷原告之自用小客車駕駛執照。
   5、綜上所述，原處分所為之裁罰，容有未洽。
（二）聲明：原處分撤銷。
三、被告答辯及聲明：
（一）答辯要旨：
   1、本件客觀上確有肇事發生：
    ⑴按交通部84年12月1日交路字第046407號函釋略以：「查道
      路交通管理處罰條例第62條第1、2項對汽車駕駛人及所有
      人之處分，係基於肇事逃逸之主觀惡性情形，故駕駛人或
      同車之汽車所有人不知有肇事情形時，既無從『即時處理』
      ，自乏肇事逃逸之可責性，從而本條文之處分，應以汽車
      駕駛人或所有人知悉肇事之事實為要件。惟就執法人員適
      用本條文而言，汽車駕駛人或汽車所有人是否不知肇事，
      應就客觀事實認定，一般而言，車輛駕駛人或同車之所有
      人對所駕駛車輛發生肇事，當有所覺，故對主張『不知其
      有肇事』者，應採嚴格證據審查，苟非有具體可信之事由
      並有客觀之憑證，自不得任憑諉為不知，致生流弊助長肇
      事逃逸之歪風」。
    ⑵次按最高法院104年度台上字第2570號判決：「肇事遺棄（
      逃逸）罪，最重要之點，乃是在於「逃逸」的禁止，若未
      等待警方人員到場處理，或無獲得他方人員同意，或不留
      下日後可以聯繫的資料，就逕自離開現場（含離去後折返
      ，卻沒表明肇事身分），均屬逃逸的作為；而為確保公眾
      交通的安全，所稱「肇事」，當指客觀上的車禍發生情形
      已足，不以行為人對於該車禍的發生，應負刑責為必要，
      此因肇事責任歸屬，尚屬下一順位，需費時間才能釐清、
      不爭。」。
    ⑶查路口監視器畫面(「影像1.avi」00：00：01~00：00：10
      )，可見訴外人自路邊停車格向外切出進入車道時，原告
      駕駛系爭車輛直行通過與訴外人發生擦撞致訴外人因而人
      車倒地並受有左手挫傷、左下肢挫傷等傷害，此有本件肇
      道路交通事故調查表及乙種診斷證明書可稽，故客觀上確
      有肇事發生。
   2、又原告有於肇事後逃逸之故意：
    ⑴所謂「逃逸」，並不限於汽車駕駛人於肇事後未做任何察
      看即行離去之行為，凡汽車駕駛人於肇事後，未經他造當
      事人同意逕行離開肇事現場，亦未留下聯絡資料、方式，
      致使他造當事人或有關單位難以尋求賠償、追究責任者，
      均屬逃逸。至於肇事雙方責任如何、損害是否嚴重、有無
      下車察看等情，並非所問。而道路交通管理處罰條例第62
      條第1項，課予駕駛人肇事後為適當處置義務，立法目的
      在於保存肇事現場相關證據，俾日後釐清肇事責任歸屬，
      是肇事駕駛人應視現場具體情形，依上開規定為必要處置
      。
    ⑵查本件陳報單及刑事不起訴處分書，原告均就肇事事實坦
      言不諱，卻於起訴書為其並無察覺有發生肇事之陳述，實
      難令人採信，其主觀上應已知悉肇事事故之發生，雖於事
      故現場前100公尺有停車察看，但其於確認系爭車輛並無
      損壞之後即逕行離開現場，並未查看訴外人狀況，此於原
      告起訴書所稱：「…經原告檢視結果，系爭小客車及停放
      於路邊之小客車均未發生損壞之異狀，且原告亦未發現訴
      外人遭撞並倒地在馬路上之情事，故原告乃以為未發生任
      何事故，駕車離開案發地點…」等語可資佐證，自屬逃逸
      之故意。
    ⑶末按本件涉及刑事案件部分緩起訴處分書之內容略以：「.
      ..原告因疏未注意前車狀況，自訴外人所騎乘車輛後方撞
      擊訴外人，致訴外人人車倒地，因而受有左手挫傷、左下
      肢挫傷等傷害…詎原告於發生上開交通事故後，明知其駕
      駛上開車輛肇事，並致訴外人受有前揭傷害後，竟基於肇
      事逃逸之犯意，未採取必要之救護措施，亦未報警、等候
      救護車或警方到場處理或留下任何資料，即駕駛上開車輛
      而離去現場，嗣經員警據報前往處理，為警循線查獲，始
      悉上情…。」，足認本件原告已具備主觀故意，要可認定
      。
   3、職是之故，參酌原舉發單位檢附之交通事故調查卷宗並輔
      以路口監視器影像(「影像1.avi」00：00：01~00：00：1
      0)，原告有肇事致人受傷而逃逸之客觀行為，主觀上亦應
      有逃逸之故意，要可認定，被告據上開事實裁處原告，應
      無違誤。
   4、末按行政罰法第7條第1項規定：「違反行政法上義務之行
      為非出於故意或過失者，不予處罰。」，其立法目的乃有
      故意或過失始有處罰之原則，對於違反行政法上義務之處
      罰，以行為人有可非難性及可歸責為前提，即行為人主觀
      上有故意或過失，始予處罰。準此以觀，違反行政法上義
      務之行為，雖非出於故意而係出於過失者，仍應予以處罰
      。
   5、再者，原告既為合法考領汽車駕駛執照之人，有駕駛人基
      本資料為憑，其對上述規定應知之甚詳，並應確實遵守。
      是原告前揭所述，無非單方所執之詞，委無足取。
   6、綜上所述，被告依法裁處，應無違誤，原告之訴為無理由
      。
（二）聲明：原告之訴駁回。
四、爭點：
 （一）原告以發生車禍當下不知肇事而否認有原處分所指「汽
       車駕駛人駕駛汽車肇事致人受傷『而逃逸』」之違規事實
       ，是否可採？
 （二）原告所稱需駕駛小客車載送罹有身心障礙之母親一事，
       是否影響原處分之合法性？　　 
五、本院的判斷：
（一）前提事實：
      爭訟概要欄所載之事實，除原告主張發生車禍當下並不知
      肇事而否認違規外，其餘事實業據原告於起訴狀所不爭執
      ，且有舉發違反道路交通管理事件通知單影本1紙、違規
      歷史資料查詢報表影本1紙、臺灣新北地方法院檢察署檢
      察官110年度偵字第00000號緩起訴處分書影本1 份、原處
      分影本1 紙、新北市政府警察局蘆洲分局111年2月25日新
      北警蘆交字第1114428447號函影本1 紙、道路交通事故現
      場圖影本1 紙、乙種診斷證明書影本1 紙、道路交通事故
      照片黏貼紀錄表影本1份、汽車車籍查詢影本1紙（見本院
      卷第69頁、第71頁、第73頁至第81頁〈單數頁〉、第83頁、
      第87頁、第90頁、第92頁、第95頁至第98頁、第99頁）、
      乙車行車紀錄器錄影擷取畫面17幀（見本院卷第105頁至
      第137頁〈單數頁〉）、系爭車輛行車紀錄器錄影擷取畫面1
      1幀（見本院卷第139頁至159頁〈單數頁〉）足資佐證，並
      經本院調取臺灣新北地方檢察署110年度偵字第00000號卷
      宗核閱屬實，是除原告主張及否認部分外，其餘事實自堪
      認定。
（二）原告以發生車禍當下不知肇事而否認有原處分所指「汽車
      駕駛人駕駛汽車肇事致人受傷『而逃逸』」之違規事實，不
      可採：
   1、應適用之法令：
    ⑴道路交通事故處理辦法第1條：
      本辦法依道路交通管理處罰條例第九十二條第五項規定訂
      定之。
    ⑵道路交通事故處理辦法第2條第1款：
      本辦法用詞，定義如下：一、道路交通事故：指車輛或動
      力機械在道路上行駛，致有人受傷或死亡，或致車輛、動
      力機械、財物損壞之事故。
    ⑶道路交通事故處理辦法第3條：
      發生道路交通事故，駕駛人或肇事人應先為下列處置：一
      、事故地點在車道或路肩者，應在適當距離處豎立車輛故
      障標誌或其他明顯警告設施，事故現場排除後應即撤除。
      二、有受傷者，應迅予救護，並儘速通知消防機關。三、
      發生火災者，應迅予撲救，防止災情擴大，並儘速通知消
      防機關。四、不得任意移動肇事車輛及現場痕跡證據。但
      無人傷亡且車輛尚能行駛，或有人受傷且當事人均同意移
      置車輛時，應先標繪車輛位置及現場痕跡證據後，將車輛
      移置不妨礙交通之處所。五、通知警察機關。但無人受傷
      或死亡且當事人當場自行和解者，不在此限。
    ⑷道路交通管理處罰條例第62條第3項、第4項前段：
      汽車駕駛人駕駛汽車肇事致人受傷或死亡者，應即採取救
      護措施及依規定處置，並通知警察機關處理，不得任意移
      動肇事汽車及現場痕跡證據，違反者處新臺幣三千元以上
      九千元以下罰鍰。但肇事致人受傷案件當事人均同意時，
      應將肇事汽車標繪後，移置不妨礙交通之處所。前項駕駛
      人肇事致人受傷而逃逸者，吊銷其駕駛執照。
    ⑸道路交通管理處罰條例第67條第2項前段：
      汽車駕駛人，曾依第二十九條第四項、第三十條第三項、
      第三十五條第三項前段、第四項前段、第三十七條第三項
      、第四十三條第二項、第三項、第六十一條第一項第三款
      、第四款後段、第六十二條第四項前段規定吊銷駕駛執照
      者，三年內不得考領駕駛執照。
    ⑹按「本細則依道路交通管理處罰條例第九十二條第四項規
      定訂定之。」、「處理違反道路交通管理事件之程序及統
      一裁罰基準，依本細則之規定辦理。前項統一裁罰基準，
      如附件違反道路交通管理事件統一裁罰基準表。」，違反
      道路交通管理事件統一裁罰基準及處理細則第1 條、第2
      條第1 項、第2 項分別亦有明定，是違反道路交通管理事
      件統一裁罰基準及處理細則即係基於法律之授權所訂定，
      而該處理違反道路交通管理事件之統一裁罰基準（即「違
      反道路交通管理事件統一裁罰基準表」）已考量「違反事
      件」、「法條依據」、「法定罰鍰額度或其他處罰」、「
      違規車種類別或違規情節」、「期限內繳納或到案聽候裁
      決者」、「逾越應到案期限30日內，繳納罰鍰或到案聽候
      裁決者」、「逾越應到案期限30日以上60日以內，繳納罰
      鍰或到案聽候裁決者」、「逾越應到案期限60日以上，繳
      納罰鍰或逕行裁決處罰者」等因素，作為裁量之標準，並
      未違反授權之目的及裁量權之本質，是其不僅直接對外發
      生效力，且被告亦應受其拘束而適用之。
    ⑺行政罰法第26條第1項、第2項：
      一行為同時觸犯刑事法律及違反行政法上義務規定者，依
      刑事法律處罰之。但其行為應處以其他種類行政罰或得沒
      入之物而未經法院宣告沒收者，亦得裁處之。前項行為如
      經不起訴處分、緩起訴處分確定或為無罪、免訴、不受理
      、不付審理、不付保護處分、免刑、緩刑之裁判確定者，
      得依違反行政法上義務規定裁處之。
   2、查原告前揭時、地駕駛其所有之系爭車輛，疏未注意訴外
      人張○安駕駛甲車從右側路邊停車格起步駛出，系爭車輛
      之右側車身乃撞及甲車左側車身及訴外人張○安，致訴外
      人張○安人、車倒地並受有左手挫傷及左下肢挫傷等傷害
      而肇事（傷害部分，因訴外人張○安撤回告訴，乃經臺灣
      新北地方檢察署檢察官以110年度偵字第00000號為不起訴
      處分確定），然原告於肇事後卻未依規定處置而逕自駛離
      ，而上開過程適為位於甲車後方正欲駛入路邊停車格內之
      乙車所安裝之行車紀錄器所攝錄，嗣新北市政府警察局蘆
      洲分局交通分隊於同日接獲乙車駕駛人即訴外人笪○北報
      案並提供行車紀錄器影像，即調閱路口監視器確認系爭車
      輛之車牌號碼，並循線於110年2月25日通知原告到案說明
      後，因認原告有「肇事致人受輕傷而逃逸」之違規事實，
      乃於110年2月25日填製新北市政府警察局新北警交字第C0
      0000000號舉發違反道路交通管理事件通知單予以舉發，
      記載應到案日期為110年3月27日前，並於110年3月3日移
      送被告處理（原告同一行為所犯公共危險罪名部分，業經
      臺灣新北地方法院檢察署檢察官以110年度偵字第00000號
      為緩起訴處分，緩起訴期間為1年，並應於收受執行緩起
      訴處分命令通知書後3個月內，支付公庫6萬元〈於110年11
      月19日確定〉）等情，業如前述，則被告據之認原告有「
      駕駛汽車肇事致人受傷而逃逸」之違規事實，乃以原處分
      裁處原告前揭處罰內容，觀諸前開規定，依法洵屬有據。
   3、雖原告執前揭情詞而為主張；惟查：
    ⑴原告於本件違規事實同時觸犯之刑事犯罪（公共危險）案
      件偵查中，業已向檢察官供稱：「（是否承認過失傷害、
      肇事逃逸罪嫌？）我承認。」（見臺灣新北地方檢察署檢
      察官110年度偵字第00000號偵查卷第48頁背面）。
　  ⑵依前揭乙車及系爭車輛之行車紀錄器錄影擷取畫面以觀，
      系爭車輛與甲車發生碰撞之位置與路邊停車格及停放之車
      輛約尚有半個車寬之距離，又甲車由路邊停車格駛出時，
      已位於系爭車輛之右前方，且系爭車輛係其右側車身碰撞
      甲車之左側車身，而於二車發生碰撞後系爭車輛隨即往左
      偏且煞車，凡此，則原告所稱斯時誤認係系爭車輛之照後
      鏡撞及路邊停放車輛之照後鏡一事，本難採信；況且，原
      告於二車發生碰撞後隨即停於前方不遠處，是原告客觀上
      亦顯非不能發現倒於路中央之甲車及訴外人張○安，又原
      告於起訴狀既稱有停車檢查系爭車輛及路邊停放之小客車
      ，則益徵其並非未能發現本件肇事。從而，原告所稱發生
      車禍當下不知肇事，核屬事後圖卸之詞，自無足採。
（三）原告所稱需駕駛小客車載送罹有身心障礙之母親一事，並
      不影響原處分之合法性：
　 1、按行政程序法第7條規定：「行政行為，應依下列原則為
      之：一、採取之方法應有助於目的之達成。二、有多種同
      樣能達成目的之方法時，應選擇對人民權益損害最少者。
      三、採取之方法所造成之損害不得與欲達成目的之利益顯
      失均衡。」，此係就比例原則落實於行政程序法之明文規
      定，其內容包括「合適性原則」（所採取之方法有助於目
      的之達成）、「必要性原則或侵害最小原則」（有多種同
      樣能達成目的之方法時，應選擇對人民權益侵害最小者）
      及「狹義比例原則或均衡性原則」（採取之方法所造成之
      侵害不得與欲達成目的之利益顯失均衡）。
 　2、查被告就原告違反道路交通管理處罰條例第62條第4項前
      段規定之行為（即汽車駕駛人駕駛汽車肇事致人受傷而逃
      逸）予以裁罰，自有助於達成禁止違規行為之目的，合於
      「合適性原則」；且為達成上開之目的，所得選擇之方法
      ，依法即應吊銷行為人之駕駛執照，而原告所指需駕駛小
      客車載送罹有身心障礙之母親一節，亦顯非屬法定得減輕
      或免除其處罰之事由，又衡諸該規定旨在維護車禍事故受
      害人生命安全、身體健康必要之公共政策，並責令汽車駕
      駛人善盡行車安全之社會責任，此雖限制人民駕駛車輛之
      自由權利，但基於維護交通安全之重要公益，立法者已經
      考量人民工作、生活、人格自由發展及該處分所追求之公
      共利益，且該處分所侵害之權利亦僅限於駕駛車輛部分（
      3年內不得重考領駕駛照，係依道路交通管理處罰條例第6
      2條第4項前段吊銷駕駛執照之當然法律效果），尚無違反
      比例原則。
（四）本件判決基礎已經明確，兩造其餘的攻擊防禦方法及訴訟
      資料經本院斟酌後，核與判決結果不生影響，無一一論述
      及再予調查之必要，一併說明。
（五）本件第一審裁判費為300元，所以確定第一審訴訟費用額
      為300元，由原告負擔。
六、結論：原處分並無違誤，原告訴請撤銷為無理由，應予駁回
    。
中    華    民    國    111   年    4     月    28    日
                  行政訴訟庭  法  官  陳鴻清
一、上為正本係照原本作成。
二、如不服本判決，應於判決送達後20日內，向本院提出上訴狀
    並表明上訴理由（原判決所違背之法令及其具體內容或依訴
    訟資料可認為原判決有違背法令的具體事實），其未載明上
    訴理由者，應於提出上訴後 20 日內向本院補提理由書（上
    訴狀及上訴理由書均須按他造人數附繕本，如未按期補提上
    訴理由書，則逕予駁回上訴），並應繳納上訴裁判費新臺幣
    750元。
                              書記官  李玉秀
中    華    民    國    111   年    4     月    28    日